【裁判字號】    97,訴,3382
【裁判日期】    971128
【裁判案由】    返還不當得利
【裁判全文】
臺灣臺北地方法院民事判決              97年度訴字第3382號
原      告  甲○○
訴訟代理人  文聞律師
訴訟代理人  周奇杉律師
複代理人    許玉娟律師
被      告  乙○○
上列當事人間請求返還不當得利事件，本院於中華民國97年11月
11日言詞辯論終結，判決如下：
    主      文
被告給付原告新臺幣參拾壹萬元及自民國九十七年八月二十日起
至清償日止，按年息百分之五計算之利息。
原告其餘之訴駁回。
訴訟費用由被告負擔百分之八；餘由原告負擔。
本判決原告勝訴部分得假執行。
原告其餘假執行之聲請駁回。
    事實及理由
壹、程序方面
一、本件被告未於最後言詞辯論期日到場，核無民事訴訟法第38
    6條所列各款情形，應依原告之聲請，由其一造辯論而為判
    決。
貳、實體方面
一、原告起訴主張：伊與被告共有之台北縣汐止市○○段社后頂
    小段0000-0000 號土地暨其上建物即門牌號碼：台北縣汐止
    市○○街753 巷2 弄1 號房屋（下稱系爭房地），應有部分
    各1/2 。詎被告於民國81年4 月7 日起，未經原告同意，擅
    將系爭房地出租予訴外人伊勳使用，迄至95年7 月16日伊勳
    死亡為止。原告為此曾向台灣士林地方法院以85年度訴字第
    1033號民事事件訴請伊勳遷讓房屋，並返還相當於租金之不
    當得利，業經該院判決勝訴在案。被告在兩造未有分管契約
    或經原告同意下，將系爭房地出租與第三人使用，顯已逾越
    其應有部分使用、收益共有物之權利範圍，其因此獲得之利
    益乃屬不當得利。又被告不當得利之期間係自81年4 月7 日
    起至95年7 月16日止，計170 個月又9 日，系爭土地面積67
    6 平方公尺，因兩造未申報地價，依平均地權條例第16條規
    定，當以公告地價之80% 為其申報地價，查80年7 月至83年
    6 月間，公告地價為每平方公尺新台幣（下同）3,600 元，
    申報地價為2,880 元；83年7 月起至92年12月止，每平方公
    尺公告地價則為9,500 元，申報地價為7,600 元；93年1 月
    起至95年7 月公告地價為8,000 元，申報地價為6,400 元，
    經核算結果，此期間土地部分之租金共637 萬2,919 元（計
    算式：詳如附表一）。又系爭房地所在位置，距台鐵汐科站
    僅3.4 公里，車程約7 分鐘，交通極為便利，且因國道一號
    、三號之汐止系統交流道、樟樹國小、樟樹國中及其他商業
    機構均近在咫尺，故核算房屋租金時，為反應實際價值，應
    不宜以稅捐機關對該屋之課稅現值計算。系爭房屋前經被告
    之債權人聲請強制執行，並由台灣士林地方法院以95年度執
    字第2731 0號公告拍賣，擬定最低拍賣價格為130 萬元，以
    此價格視為建築物申報總價，以年息10 %為標準計算租金，
    則於上述期間之租金為184 萬4,915 元，合計系爭房地之租
    金為821 萬7,834 元，故被告應返還1/ 2之租金即410 萬8,
    917 元予原告。又因系爭房地自伊勳死亡後即荒廢不堪，雜
    草叢生，室內地板、壁面均斑駁不堪，外牆更剝落嚴重，伊
    為防止系爭共有物有形毀損、滅失及其價格低落，遂自行雇
    工進行整地、修剪枝葉之保存行為，支出費用2 萬元，按因
    保存共有物所支出之管理費用，依民法第820 條第2 項及第
    822 條第1 項規定，伊得請求被告分擔前揭保存費用之半數
    即10萬元等語，為此依不當得利及共有之法律關係，提起本
    訴等語。並聲請：(一)被告應給付411 萬8,917 元及自起訴狀
    繕本送達翌日起至清償日止，按年息5%計算之利息等語。(二)
    原告願供擔保，請准宣告假執行。
二、本件被告未於言詞辯論期日到場，亦未提出書狀作何聲明或
    陳述。
三、得心證之理由：
  (一)按無法律上之原因而受利益，致他人受損害者，應返還其利
    益。民法第179 條前段定有明文。經查：兩造為台北縣汐止
    市○○段社后頂小段0000-0000 號土地暨其上建物即門牌號
    碼：台北縣汐止市○○街753 巷2 弄1號 房屋之共有人，應
    有部分各1/2 。被告未經原告之同意，自81年4 月7 日起至
    86年4 月7 日止，將渠等共有之系爭房地出租予伊勳使用，
    並因此獲有租金之利益等情，業據其提出土地及建物登記謄
    本、台灣士林地方法院85年度訴字第1033號判決影本等件為
    證，並經本院調閱台灣士林地方法院85年度訴字第1033 號
    卷宗查核屬實，堪信原告之主張為真正。
  (二)次按，所謂不當得利得請求返還之範圍，當應以對方所受之
    利益為度，非以請求人所受損害若干為準（最高法院61年台
    上字第1695號判例意旨參照）。查被告自81年4 月7 日起至
    86年4 月7 日止，其實際向伊勳收取之租金為每年12萬元，
    5 年共計收受之租金為60萬元，有租賃契約書、租金收據多
    件附卷可憑（參見台灣士林地方法院85年度訴字第1033號卷
    第42-49 頁），堪認被告受有60萬元之利益，致原告受有損
    害，則原告自得依民法第179 條規定，請求被告返還30萬元
    （計算式：60萬×1/2 ＝30萬）之利益。又被告於上述期間
    內所受利益既僅有上述租金收入，原告自不得捨此依據，更
    請求依土地法第97條之規定，以土地及其建築物申報總價額
    年息10％作為核算被告應返還之不當得利數額，是其逾此範
    圍之請求，即非正當。
  (三)再者，按當事人主張有利於己之事實者，就其事實負有舉證
    之責，民事訴訟法第277 條前段定有明文。原告主張被告自
    86 年4月8 日起至95年7 月16日止，亦受有將系爭房地出租
    伊勳之利益，致其受有損害，故應賠償其相當於租金之不當
    得利云云，固據其提出伊勳之死亡證明書1 紙為證，然矧之
    伊勳於86年4 月7 日租賃期間屆滿後，亦可能係無權占有系
    爭房地，自難僅因其持續占有、使用系爭房地，即遽認被告
    於86年4 月7 日後復將系爭房地出租他人使用甚明。原告主
    張被告自斯時後仍受有利益云云，惟迄未舉證以實其說，僅
    空言主張，尚難憑採。
  (四)末查，共有物之管理費及其他擔負，除契約另有訂定外，應
    由各共有人，按其應有部分分擔之。共有人中之一人，就共
    有物之擔負為支付，而逾其所應分擔之部分者，對於其他共
    有人，得按其各應分擔之部分，請求償還，民法第822 條定
    有明文，是以倘共有人之一人基於為共有人全體而管理共有
    物而支出費用者，自得請求其他共有人按其應分擔之部分，
    請求償還。查原告主張其為整理系爭房地，支出費用2 萬元
    乙情，業據提出收據1 紙為證，被告復未到庭爭執其真正，
    自堪信為真實。從而原告請求被告按其應有部分負擔1/2 之
    費用，應有理由。
四、綜上所述，本件被告於81年4 月7 日起至86年4 月7 日，擅
    將系爭房地出租於第三人，並因而受有租金30萬元之不當得
    利，且原告為管理系爭共有物而支出2 萬元，請求被告應分
    擔1/2 。從而，原告依據不當得利、及共有之法律關係，請
    求被告給付31萬元及自97年8 月20日起（最後登載日為97年
    6 月19日，自該日起60日發生送達效力）至清償日止，按週
    年利率5%計算之法定遲延利息，核屬有據，應予准許。逾此
    部分之請求，則屬無據，應予駁回。
五、末按所命給付之金額或價額未逾50萬元之判決，法院應依職
    權宣告假執行，民事訴訟法第389 條第1 項第5 款定有明文
    。本件本院所命被告給付之金額，未逾50萬元，自應依上揭
    規定，依職權宣告假執行。至原告敗訴部分，假執行之聲請
    失其附麗，應予駁回。
六、據上論結，本件原告之訴為一部有理由，一部無理由。依民
    事訴訟法第79條、第385 條第1 項，判決如主文。
中    華    民    國    97    年    11    月    28    日
                  民事第五庭    法  官  吳佳薇
如對本判決上訴，須於判決送達後20日內向本院提出上訴狀
以上正本係照原本作成。
中    華    民    國    97    年    11    月    28    日
                                書記官  許博為


司法院資訊處製作；財團法人民間司法改革基金會備份。
